---
title: "TP03 - Découverte de R - Exercices"
author: "Justine Guégan - ICONICS"
date: "2 juin 2017"
output: pdf_document
---

Ce polycopié rassemble différents exercices vous permettant d’apprendre à utiliser le langage de programmation
R, en particulier, la lecture/écriture de fichiers, les graphiques, l'interprétation d'un code R existant. De manière générale, pensez à lire toutes les sous-questions car elles permettent de vous guider.

La notation entre `<>` n'est pas une notation R, c'est juste pour vous indiquer de personnaliser ce qu'il y a entre `<>`. Par exmeple, `brewer.pal(4, "<NomPaletteDeVotreChoix>")` pourrait correspondre à `brewer.pal(4, "Greys")`.

Je vous propose de créer un document Rmarkdown pour ce TP.

## Exercice 1 : Résumer une liste de variants

> __Cet exercice a pour but de vous faire:__

> * __lire/écrire des fichiers__
> * __filtrer des tableaux__


Le fichier `VariantsTable.xlsx` est un tableau contenant une liste de vraiations génomiques (snps/indels) issues d'une capture de gènes faite par séquençage à haut débit, et ce, pour 4 patients : Sample1, Sample2, Sample3 et Sample4. Cette liste de variants est annotée avec différentes base de données représentant les différentes colonnes du fichier.

  **1.** Lire le fichier `VariantsTable.csv` (séparateur tabulation `\t`)

  **2.** On veut travailler sur l'impact fonctionnel des variants, c'est à dire la colonne nommée : `ExonicFunc.refGene`. On souhaite créer un tableau contenant uniquement des variants d'intérêt : 

  **2.1** Créer un vecteur `vec1` contenant uniquement les indices des variants des catégories suivantes pour les 4 échantillons : nonsynonymous SNV, stoploss, stopgain. *Indice `which()`, |*
  
  **2.2** Créer un vecteur `vec2` contenant uniquement les indices des variants dont le score CADD (`CADD_phred`) est supérieur à 12.37. *Indice `which()`, >*
  
  **2.3** Créer un vecteur `vec3` contenant les indices communs entre la question 6.1 et 6.2 *Indice `intersect()`*
  
  **2.4** Créer un nouveau tableau `tab` contenant uniquement les variants nonsynonymous SNV, stoploss, stopgain, dont le CADD_phred score est > 12.37. Vous pouvez visualiser ce tableau dans RStudio avec `View(tab)`.
  
  **2.5** Ecrire ce nouveau tableau sur votre ordinateur grâce à la fonction `write.table`.
  
```{r exo3Q2, echo=TRUE, eval=TRUE, message=FALSE}
data = read.table("TP3_data/exo1/VariantsTable.csv", sep="\t", header=TRUE)

vec1 = which(data$ExonicFunc.refGene == "nonsynonymous SNV" | data$ExonicFunc.refGene == "stopgain" | data$ExonicFunc.refGene == "stoploss")
vec2 = which(data$CADD_phred > 12.37)
vec3 = intersect(vec1, vec2)
tab = data[vec3,]
write.table(tab, file="TP3_data/exo1/outputTable.txt", sep="t", quote=FALSE, row.names=FALSE)
```



\newpage 


## Exercice 2 : Carte de chaleur (_Heatmap_)

> __Cet exercice a pour but de vous faire:__

> * __lire des fichiers__
> * __utiliser un package permettant de représenter des cartes de chaleurs, très utiles en génomique__ ([exemple](https://www.researchgate.net/profile/Martinelli_Giovanni/publication/276475752/figure/fig3/AS:292769693224964@1446813142996/Figure-4-Heat-map-of-differentially-expressed-genes-Lists-of-differentially-expressed.png))

Le fichier `counts_normalized.txt` contient les données d'expression, issues d'une expérience de RNASeq. Il y a 17 échantillons de tumeurs du sein de 3 types, HER2 positif (HER2), triple négatif (TNBC), non triple négatif (Non-TNBC), et 3 échantillons de sein normal (NBS). Ces données correspondent à une table de comptages avec en ligne les gènes et en colonnes les échantillons. Ci-dessous un aperçu du tableau : 

```{r exo2, echo=TRUE, eval=TRUE, message=FALSE}
count = read.table("TP3_data/exo2/counts_normalized.txt", sep="\t", header=TRUE, row.names=1)
knitr::kable(count[1:5,1:4])
```

Pour cet exercice nous aurons besoin du package pheatmap. Commencez par installer ce package et chargez le dans R.

  **1.** Chargez en mémoire la table de comptage `counts_normalized.txt` en précisant que la première colonne doit correspondre aux `rownames` du tableau (pour cela regardez l'aide de la fonction `read.table`, option `row.names`). Appelez cette matrice `count`. Vous avez à présent l'habitude, vérifiez bien le tableau (`head`), les dimensions, stats de base etc ...
  
  **2.** Transformez les données en log2 (fonction `log2`) dans une nouvelle matrice appelée `countLog2`.
  
```{r exo2Q2, echo=TRUE, eval=TRUE, message=FALSE}
countLog2 = log2(count)
```
  
  **3.** Les lignes de commandes ci-dessous permettent de réaliser un t-test entre les condition HER2 et NBS, de corriger les pvalues issues de ce test, puis de sélectionner les gènes dérégulés (pvalue <= 0.05 et -2 < fold-change >2). Executez-les (ceci prend un peu de temps)
  
```{r exo2Q3, echo=TRUE, eval=TRUE, message=FALSE, cache=TRUE}
annot = read.delim("TP3_data/exo2/annot_sample.txt")

#création d'une fonction qui calcule la moyenne par groupe
computeMean = function( condition, count, label.grp){
  idx = which( condition == label.grp)
  if (length(idx) > 0){
    m = apply(count[,c(idx)], 1,mean)
    return(m)
  }
  else{
    warning(paste("Le label '",label.grp, "' n'est pas contenu dans le vecteur d'annotation"))
    return(NULL)
  }
}

#éxecution de cette fonction sur nos 2 groupes d'intérêt
m_nbs   = computeMean(annot$condition, count, "NBS")
m_her2  = computeMean(annot$condition, count, "HER2")

M_HER2_vs_NBS = log2(m_her2 / m_nbs)

#t-test
idxHER2 = which(annot$condition == "HER2")
idxNBS  = which(annot$condition == "NBS")

pvHER2 = c()
for (i in 1:nrow(countLog2)){ # boucle pour faire le test sur tous les gènes
  ttHER2 = t.test( countLog2[i,idxHER2], countLog2[i,idxNBS])
  pvHER2 = c(pvHER2, ttHER2$p.value)
}

# correction des pvalues avec la méthode de Benjamini & Hochberg
p.adjHER2 = p.adjust(pvHER2, method = "BH")

# sélection des gènes dérégulés
idx = intersect( which(p.adjHER2  <= 0.05), which(abs(M_HER2_vs_NBS)  >= 1) )
countRed = countLog2[idx,c(idxHER2, idxNBS)]
```

  
  **4.** Représentez à l'aide de la fonction `pheatmap` une carte de chaleur des mesures d'expression de la matrice `countLog2`, __uniquement__ pour les gènes dérégulés entre les conditions HER2 et NBS. En d'autres termes, utilisez la fonction `pheatmap` sur la matrice `countRed` du bloc de code ci-dessus. Utilisee l'option __`scale='row'`__.
  
```{r exo2Q4, echo=TRUE, eval=TRUE, message=FALSE}
library(pheatmap)
pheatmap(countRed, show_colnames = TRUE, show_rownames = FALSE, scale='row')
```  

  
  **5.** On peut ajoutez une ou plusieurs lignes d'annotations d'échantillons et/ou gènes très facilement avec ce package. Par exemple, on va ajouter une ligne d'annotations des groupes sur notre heatmap. Pour cela : 
  
  **5.1** On commence par créer la data frame d'annotations ; il est important que les rownames de cette dataframe soient les mêmes que les noms des échantillons de votre heatmap : 
  
```{r exo2Q51, echo=TRUE, eval=TRUE, message=FALSE}
annotcols = data.frame(condition=annot$condition[c(idxHER2,idxNBS)])
rownames(annotcols) = annot$sampleName[c(idxHER2,idxNBS)]
```

  **5.2** Puis trouvez l'option de la fonction `pheatmap` qui permet d'ajouter l'annotation des échantillons.
  
```{r exo2Q52, echo=TRUE, eval=TRUE, message=FALSE}
pheatmap(countRed, show_colnames = TRUE, show_rownames = FALSE, scale='row',annotation_col = annotcols)
```  
  
  **6** Pour finir, une astuce bien pratique en Rmarkdown. Vous avez dû remarquer que le t-test était assez lon g à s'exécuter. Ceci peut être le cas de certains de vos scripts. Si vous modifiez juste une virgule dans votre document Rmarkdown, vous n'avez pas envie de repasser x minutes (ou heures !) à exécuter votre code R que vous n'avez même pas touché ! Et pourtant, de base, c'est le comportement de Rmarkdown. Heuseusement, une solution exsiste \o/ ! Ca s'apelle le __cache__ ([documentation](https://yihui.name/knitr/options/#cache)). Pour cela, dans les options des chunks, ajoutez `cache=TRUE`.  
  Faites un knit puis vous verrez apparaitre dans votre de dossier de travail un dossier appelé ***_cache. Refaites un knit et voyez la différence de temps d'exécution. Bien entendu, si vous modifiez une ligne dans le chunk où il y a `cache=TRUE`, Rmarkdown ré-exécute votre code.
  
  
  

